臺灣高等法院刑事裁定
110年度毒抗字第1547號
抗  告  人  
即  被  告  范裕琮

                    籍設新北市○○區○○○道0段0號0樓（新北○○○○○○○○）
                    （現於法務部○○○○○○○○強制戒治中）
上列抗告人因聲請施以強制戒治案件（聲請案號：臺灣新北地方
檢察署110年度聲戒字第228號、110年度毒偵緝字第802號），不
服臺灣新北地方法院中華民國110年10月15日裁定（110年度毒聲
字第2196號），提起抗告，本院裁定如下：
    主  文
抗告駁回。                                              
    理  由
一、原裁定意旨略以：抗告人即被告甲○○因施用第二級毒品，經
    臺灣新北地方法院(下稱原審法院)以109年度毒聲字第1317
    號裁定送勒戒處所觀察、勒戒後，認有繼續施用毒品之傾向
    ，有前開裁定書、法務部○○○○○○○○110年9月30日北所衛字第
    11013005310號函檢暨附件有無繼續施用毒品傾向證明書、
    有無繼續施用毒品傾向評估標準紀錄表在卷可憑，是檢察官
    聲請原審裁定令抗告人入戒治處所施以強制戒治，為有理由
    ，爰依毒品危害防制條例第20條第2項後段之規定，裁定令
    抗告人入戒治處所施以強制戒治，其期間為6個月以上，至
    無繼續強制戒治之必要為止，但最長不得逾1年等語。
二、抗告意旨略以：原審法院依據本件抗告人於戒治處所經醫師
    評估之結果認定抗告人有繼續施用毒品之傾向，即應明確指
    出犯罪時間、地點及施用毒品種類，並說明認定犯罪事實之
    理由，以確保符合正當法律程序。又強制戒治之保安處分具
    有於一定期間內拘束人民人身自由於一定處所之性質，要屬
    憲法第8條第1項所規定之拘禁，故尚須踐行必要之法定程序
    ，應使抗告人到場為程序之參與，明示判斷抗告人確有受強
    制戒治處分必要之依據，並賦予其提出對己有利之抗辯、陳
    述的機會，方能充分保障防禦權，自不得僅依心理醫生認定
    而率為不利於抗告人之決定，爰請求撤銷原裁定等語。
三、按觀察、勒戒後，檢察官或少年法院（地方法院少年法庭）
    依據勒戒處所之陳報，認受觀察、勒戒人無繼續施用毒品傾
    向者，應即釋放，並為不起訴之處分或不付審理之裁定；認
    受觀察、勒戒人有繼續施用毒品傾向者，檢察官應聲請法院
    裁定或由少年法院（地方法院少年法庭）裁定令入戒治處所
    強制戒治，其期間為六個月以上，至無繼續強制戒治之必要
    為止，但最長不得逾一年，毒品危害防制條例第20條第2項
    定有明文。次按勒戒處所應注意受觀察、勒戒人在所情形，
    經醫師研判其有或無繼續施用毒品之傾向後，至遲應於觀察
    、勒戒期滿7日前，陳報該管檢察官或少年法院（庭），觀
    察勒戒處分執行條例第8條第1項亦定有明文。依據上開規定
    ，受觀察、勒戒人有無繼續施用毒品之傾向，應由醫師研判
    。而關於有無繼續施用毒品傾向之評估標準，法務部已於11
    0年3月26日函修頒布「有無繼續施用毒品傾向評估標準評分
    說明手冊」、「有無繼續施用毒品傾向評估標準紀錄表」，
    上開評分說明手冊業已載明判定之原則：「受觀察勒戒人入
    所後，經過二週時間的觀察、勒戒，由處所及醫療人員依據
    其各項紀錄、資料及觀察勒戒期間之行為表現，加以評分。
    在勒戒人入所四至六週後，可再做一次評估以做必要之評分
    修正。每一大項皆有靜態因子與動態因子。先以靜態因子分
    數評分，靜態因子分數總分在60分（含）以上為『有繼續施
    用毒品傾向』；60分以下，與動態因子分數相加，如果總分
    在60分（含）以上，為『有繼續施用毒品傾向』」。是被告有
    無「繼續施用毒品傾向」，係依具體個案之臨床實務及相關
    事證等情綜合判定，有其相當之專業依據及標準，且涉及專
    門醫學，又衡酌強制戒治之目的，係為協助施用毒品者戒斷
    毒品之心癮及身癮所為之保安處分類型，而該評估標準係適
    用於每一位受觀察、勒戒處分之人，具一致性、普遍性、客
    觀性，倘其評估由形式上觀察，無擅斷或濫權等明顯不當之
    情事，法院宜予尊重。   
四、經查：
㈠、抗告人於109年9月26日18時54分為警採尿起回溯96小時內某
    時許，在不詳地點，以不詳方式，施用第二級毒品甲基安非
    他命1次，經依原審法院109年度毒聲字第1317號裁定令入勒
    戒處所觀察、勒戒，於110年8月26日入法務部○○○○○○○○附設
    觀察、勒戒處所執行觀察、勒戒，嗣於觀察、勒戒期間，經
    法務部○○○○○○○○附設勒戒處所醫師依110年3月26日修正之新
    制評估標準，評分為：1.前科紀錄與行為表現合計為47分〔
    靜態因子部分：毒品犯罪相關司法紀錄「8筆」(5分/筆，上
    限為10分，共計10分)、首次毒品犯罪年齡為「20歲以下」(
    計10分)、其他犯罪相關紀錄「1筆」(2分/筆，共計2分)、
    入所時尿液毒品檢驗為「多種毒品反應」(計10分)，合計為
    32分；動態因子部分：所內行為表現為「重度違規(夾藏、
    暴力、自殺自傷、恐嚇)」、「持續於所內抽菸」(重度違規
    15分/筆、持續於所內抽菸計2分，上限為15分，共計15分)〕
    。2.臨床評估合計為31分〔靜態因子部分：多重毒品濫用為
    「有，種類：海洛因、安非他命」(計10分)、合法物質濫用
    為「有，種類為菸」(計2分)、使用方式為「無注射使用」(
    計0分)、使用年數為「超過1年」(計10分)，合計為22分；
    動態因子部分：精神疾病共病(含反社會人格)經評定為「疑
    似，自稱有躁鬱症」(計5分)、臨床綜合評估(含病識感、動
    機、態度、就醫意願)評定為「中度」(計4分)，合計為9分〕
    。3.社會穩定度合計為0分〔靜態因子部分：工作為「全職工
    作，種類：水電、保全」(計0分)、家人藥物濫用為「無」(
    計0分)，合計為0分；動態因子部分：入所後家人是否訪視
    為「有」(計0分)、出所後是否與家人同住為「是」(計0分)
    ，合計為0分〕。上開評分之總分合計為78分(靜態因子共計5
    4分，動態因子共計24分)，經重新評定仍為「有繼續施用毒
    品傾向」等情，有本院被告前案紀錄表、法務部○○○○○○○○11
    0年9月30日北所衛字第11013005310號函檢暨附件有無繼續
    施用毒品傾向證明書、有無繼續施用毒品傾向評估標準紀錄
    表附卷可憑（見本院卷第21至41頁，新北地檢署110毒偵緝8
    02卷第15至19頁）。
㈡、前述綜合判斷之結果，係該勒戒處所相關專業知識經驗人士
    於抗告人觀察、勒戒期間，依其本職學識就抗告人之前科紀
    錄與行為表現、臨床評估及社會穩定度等因素所為之綜合判
    斷，具有科學驗證所得之結論，且由形式上觀察，並無擅斷
    或濫權等明顯不當之情事，自得資為判斷被告有無繼續施用
    毒品傾向之證明。又毒品危害防制條例所規定之觀察、勒戒
    或強制戒治處分，其立法意旨在幫助施用毒品者戒除毒癮，
    該處分之性質非為懲戒行為人，而係為消滅行為人再次施用
    毒品之危險性，目的係在戒除行為人施用毒品身癮及心癮之
    措施，且強制戒治係導入療程之觀念，針對行為人將來之危
    險所為預防、矯治措施之保安處分，以達教化與治療之目的
    ，可謂刑罰之補充制度，從而毒品危害防制條例本身所規定
    之強制戒治等保安處分，雖兼具自由刑之性質，卻有刑罰不
    可替代之教化治療作用，是該條例第20條第2項，係屬強制
    規定，只需觀察、勒戒後，經評定受觀察、勒戒人有繼續施
    用毒品傾向者，檢察官即應聲請法院裁定令入戒治處所施以
    強制戒治。本件抗告人既有施用毒品之事實，並由原審法院
    裁定送勒戒處所執行觀察、勒戒後，經勒戒處所依個案之臨
    床實務及具體事證，專業評估判定抗告人為「有繼續施用毒
    品傾向」，尚未戒除毒癮，則為降低其再次施用毒品之危險
    性，自有依法施以強制戒治之必要。從而，原審法院適用新
    制評估標準，裁定抗告人令入戒治處所施以強制戒治，期間
    為6個月以上，至無繼續強制戒治之必要為止，但最長不得
    逾1年，於法並無不合。
㈢、抗告意旨雖主張原審未明確指出犯罪時、地及施用毒品種類
    ，顯違正當法律程序。然查抗告人於109年9月26日18時54分
    為警採尿送檢驗，確呈安非他命、甲基安非他命陽性反應，
    有台灣尖端先進生技醫藥股份有限公司於109年10月8日出具
    之濫用藥物檢驗報告（尿液檢體編號：Z000000000000號）
    、台灣檢驗科技股份有限公司濫用藥物實驗室109年12月28
    日濫用藥物檢驗報告（109毒偵字第7630號卷第6、44頁）在
    卷可佐。而甲基安非他命經口服投與後約70%於24小時内自
    尿中排出，約90%於96小時内自尿中排出，由於甲基安非他
    命成分之檢出與其投與方式、投與量、個人體質、採尿時間
    與檢測儀器之精密度等諸多因素有關，因此僅憑尿液中呈曱
    基安非他命陽性反應，並無法確實推算吸食時間距採集時間
    之長短，惟依上述資料推斷，最長可能不會超過4日乙節，
    業經衛生署藥物食品檢驗局（後改制為衛生福利部食品藥物
    管理署）81年2月8日(81)藥檢壹字第001156號函示明確，亦
    為本院職務上所已知之事實，已足認抗告人確有於為警採尿
    回溯96小時内之某時，確有施用第二級毒品甲基安非他命之
    事實，縱令因被告否認施用犯行，而無從查知其確切施用毒
    品之時間，亦無礙法院認定其有於上揭時間施用第二級毒品
    之犯行。抗告人前開置辯，已不足採。　　
㈣、抗告意旨復以原審未傳喚抗告人到庭陳述意見，使其無從行
    使防禦權云云，惟毒品危害防制條例並未明定法院須經開庭
    訊問，始得為觀察、勒戒或強制戒治之裁定，與刑事訴訟法
    規定羈押、審判程序應先行訊問被告之法定程序原則有別，
    此為立法者依據所涉公益與被告權益為各項權衡之立法裁量
    結果，屬於立法形成之空間；況依上述說明，已足認抗告人
    確有繼續施用毒品之傾向，並無再另行調查事證之必要，且
    本件亦非可由法院斟酌以其他處遇方式替代之餘地。是以原
    審未傳訊抗告人到庭陳述意見，逕依卷內資料書面審理後，
    裁定抗告人應送強制戒治，難謂有何侵害抗告人聽審權或違
    背正當法律程序之情形，抗告人徒以其無從提出有利於己之
    證據及抗辯，且未經聽審，與正當法律程序相悖云云，並無
    足取。
㈤、抗告意旨另以不應以醫師所為之評估報告判斷有無繼續施用
    毒品傾向；惟上開評估結果係屬具有科學驗證所得之結論，
    業如前述，且勒戒處所之組織、人員之資格及執行觀察、勒
    戒相關程序，暨判斷施用毒品者有無繼續施用毒品傾向，均
    有相關法令嚴格規範，非可恣意而為，而評估項目除詳列各
    項靜態因子、動態因子之細目外，並有各細目之配分、計算
    及上限，亦非評估之醫師所得主觀擅斷，自得資為判斷抗告
    人有無繼續施用毒品傾向之證明，是此部分抗告理由亦無可
    採。
五、綜上所述，本件檢察官聲請洵屬有據，原審依據新制評估標
    準及毒品危害防制條例第20條第2項後段之規定，裁定抗告
    人令入戒治處所強制戒治，經核其認事用法，並無違誤。抗
    告人執前事由提起本件抗告，為無理由，應予駁回。
據上論斷，應依刑事訴訟法第412條，裁定如主文。
中　　華　　民　　國　　110 　年　　11　　月　　23 　 日
                  刑事第十九庭  審判長法　官  曾淑華
                                      法　官  許文章
                                      法　官  李殷君
以上正本證明與原本無異。
不得再抗告。
                                      書記官  周彧亘
中　　華　　民　　國　　110 　年　　11　　月　　23　　日